臺灣高等法院臺南分院民事判決　100年度上字第47號
上　訴　人　徐淑
　　　　　　徐永盛
兼　訴　訟
代　理　人　徐永吉
　　　　　　徐永文
視同上訴人　楊玉霞
　　　　　　吳永福
　　　　　　吳永順
　　　　　　吳弘武
被 上訴 人　吳金進
訴訟代理人　李進勇　律師
上列當事人間請求分割共有物事件，上訴人對於中華民國99年12
月29日臺灣雲林地方法院第一審判決（99年度訴字第285號）提
起上訴，本院於100年4月12日言詞辯論終結，判決如下：
    主  文
上訴駁回。
第二審訴訟費用由上訴人共同負擔。
    事  實
甲、上訴人方面：
一、聲明：求為判決：(一)原判決廢棄。(二)兩造共有坐落雲林縣四
    湖鄉○○段222號地號、面積0.4308公頃土地，按附圖丁案
    所示方法分割。
二、陳述：除與原判決記載相同者，引用之外，補稱：
    按「定共有物分割之方法，固可由法院自由裁量，但亦須以
    其方法適當者為限，是法院為裁判分割時，需衡酌共有物之
    性質、價格、經濟效用及公共利益、全體或多數共有人利益
    等因素，並兼顧公平之原則。」最高法院94年度臺上字第17
    68號判決足參，因此法院就共有物為裁判分割時，應就上開
    判決所指各該因素併予衡酌，自不得無視多數共有人之利益
    ，僅執其一因素即遽採為裁判之基礎，故原法院之判決實屬
    不當。
    視同上訴人方面：
    吳永順、吳楊玉霞、吳永福三人未於言詞辯論期日到場，亦
    未提出書狀作何聲明陳述。
    吳弘武部分：請求按原判決附圖丙方案分割。
三、證據：援用原審提出之證據。
乙、被上訴人方面：
一、聲明：上訴駁回。
二、陳述：除與原判決記載相同者，引用之外，補稱：原審判決
    所定分割方法，符合公平原則，且無損於各共有人之利益，
    亦有利於土地整體利用，符合社會經濟效用，洵屬允當。
三、證據：援用原審提出之證據。
  理  由
一、視同上訴人吳永順、吳永福、楊玉霞未於言詞辯論期日到場
    ，核無民事訴訟法第三百八十六條各款所列情形，准依被上
    訴人聲請，由其一造辯論而為判決。
二、被上訴人主張，坐落雲林縣四湖鄉○○段222號地號、面積
    0.4308公頃農地，為兩造共有，應有部分為被上訴人126分
    之45，視同上訴人吳弘武126分之15，吳永福、吳永順、吳
    楊玉霞各126分之5，上訴人徐淑卿、徐永文、徐永吉各210
    分之21，徐永盛210分之22，系爭土地並無因法令規定或物
    之使用目的或性質致不能分割之情事，亦無契約約定有不分
    割之期限等情形，兩造迄今未能就系爭土地達成分割協議之
    事實，已據其提出土地登記簿謄本為證，且為上訴人、視同
    上訴人等所不爭執，並經原審法院勘驗現場查明，有勘驗筆
    錄可按，此部分被上訴人主張堪信為真實。
三、按「各共有人，除法令另有規定外，得隨時請求分割共有物
    。但因物之使用目的不能分割或契約訂有不分割之期限者，
    不在此限」；「分割之方法不能協議決定，或於協議決定後
    因消滅時效完成經共有人拒絕履行者，法院得因任何共有人
    之請求，命為下列之分配：一以原物分配於各共有人，但各
    共有人均受原物之分配顯有困難者，得將原物分配於部分共
    有人。二原物分配顯有困難時，得變賣共有物，以價金分配
    於各共有人，或以原物之一部分分配於各共有人，他部分變
    賣，以價金分配於各共有人」民法第823條第1項、第824條
    第1項、第2項分別定有明文。如上段所述，系爭土地既無不
    能分割情事，兩造既無法協議分割，則被上訴人訴請裁判分
    割，即無不合。茲應審究者，乃如何分割對共有人最公平合
    理？查：
  (一)按法院就共有物為裁判分割時，應考慮公平性、當事人聲明
    、應有部分比例與實際使用是否相當、共有物之客觀情狀、
    共有物之性質、共有物之價格與經濟價值、共有人利益、各
    共有人主觀因素與使用現狀、共有人之利害關係等因素（參
    照最高法院69年度臺上字第3100號判決）。
  (二)系爭土地南側之四湖鄉○○段221地號土地，為8公尺寬道路
    ，北方之223地號土地為計畫道路，目前之道路寬約2公尺；
    系爭土地東南側有磚造平房一棟，四周有圍牆，其餘部分均
    為空地雜草叢生等情，業經原審現場查明，有勘驗筆錄及現
    場照片可憑。又上訴人徐淑、徐永盛、徐永吉、徐永文等
    四人，視同上訴人吳弘武、楊玉霞、吳永福、吳永順等四人
    ，分別於原審表示就其等分得土地繼續保持共有，有筆錄可
    按，此項意願應予尊重。
  (三)茲就兩造所主張之三種分割方案，分別敘述其優劣：
    (1)視同上訴人吳弘武等主張之丙案，造成被上訴人分得之土
      地（222之Ｈ）未面臨南邊之現有八米道路，而同段223號
      土地雖係道路預定地，但以現今地方政府之財政困難，不
      知何年何月始能完成徵收闢作道路，現階段若依此方案分
      割，則被上訴人分得之土地勢必形成袋地，分割後將再衍
      生通行權訴訟，減損其他共有人分得土地之利用價值，而
      且視同上訴人四人之應有部分合計與共有物全體比例不到
      四分之一，竟分得面臨道路約五分之二部分，獨獨有利於
      己，且形成上訴人徐永文等四人分得之土地（222之Ｉ）
      呈ㄏ字形狀，不利於土地之整體利用，是此項方案顯然對
      其他共有人甚不公平，不能採為分割方案。
    (2)上訴人雖曾主張採如原判決附圖所示之乙案方割，但於本
      院審理時已不再主張此項分割方案，爰不就此方案利弊論
      述，僅就上訴人、被上訴人分別主張之甲案與丁案之優劣
      論述：
      不論採甲案或丁案分割，因均採南北縱向分割，各共有
        人分得土地均面臨道路，甚為公平，又上訴人與被上訴
        人分得之土地，二者之價值相差無幾，已據原審囑託元
        辰不動產估價事務所鑑定，有該所出具之估價報告書可
        憑。兩造對上開估價報告均不爭執其估價之正確性，而
        該報告係依客觀公正之專業方法作成，應屬公正可採。
        是甲、丁兩案所採分割方案，就各共有人分得後之價值
        近乎相等，應堪認定。又不論甲案或丁案，二案均係南
        北走向分割，現均面向南邊之現有八米道路，日後若北
        邊之223號土地被徵收闢作道路，則各共有人分得之土
        地兩面均臨公路，土地價值均可提高，比視同上訴人吳
        弘武主張採行之丙案更為妥適可行。且甲、丁二種方案
        ，均能保住視同上訴人吳弘武等人之現有房屋，不必拆
        除，對共有人全體之利益均有所兼顧。
      甲、丁二種方案，惟一不同之處，乃係由上訴人或被上
        訴人分得靠西邊之土地。查：系爭土地西側之202、206
        號土地為訴外人參天宮所有，現均由被上訴人管理，此
        為上訴人所不爭執，而同段209號土地為被上訴人所有
        ，有土地登記謄本可稽（原審卷第24頁至第26頁）。若
        採甲案分割，被上訴人分得之土地與上開三筆相毗鄰土
        地之整體合併利用，可發揮土地之最大價值。反之，若
        採丁案分割，將使被上訴人分得之土地與其管理或所有
        毗鄰地隔離，無法合併使用，難以發揮土地之最大價值
        。
      綜上所述，本院認以被上訴人主張之甲案分割，既能兼
        顧共有人之公平，且能創造系爭土地之利用價值，應屬
        最佳之分割方案。
四、從而，被上訴人本於共有物分割之法律關係，請求就系爭土
    地分割如原審判決附圖甲案所示，即編號二二二－Ａ，面積
    ○‧一五三八五七公頃分歸被上訴人吳金進取得；編號二二
    二－Ｂ，面積○‧一七四三七一公頃，分歸上訴人徐永文、
    徐淑卿、徐永吉、徐永盛取得，並按徐永文、徐淑卿、徐永
    吉應有部分各八十五分之二十一，徐永盛應有部分八十五分
    之二十二之比例保持共有；編號二二二－Ｃ面積○‧一○二
    五七二公頃土地分歸視同上訴人吳弘武、楊玉霞、吳永福、
    吳永順取得，並按吳弘武應有部分二分之一、楊玉霞、吳永
    福、吳永順各六分之一之比例保持共有，為有理由，應予准
    許。原審採上開方案分割，於法並無不合。上訴意旨指摘原
    判決不當，求予廢棄改判，為無理由，應駁回其上訴。
五、結論：本件上訴為無理由，依民事訴訟法第463條、第385
    條第1項前段、第449條第1項、第78條、第85條第1項前段，
    判決如主文。
中    華    民    國   100    年    4     月    26    日
                  民事第四庭    審判長法  官  吳上康
                                      法  官  陳珍如
                                      法  官  王金龍
上為正本係照原本作成。
如不服本判決，應於收受送達後20日內向本院提出上訴書狀，其
未表明上訴理由者，應於提出上訴後20日內向本院補提出理由書
狀（均須按他造當事人之人數附繕本）上訴時應提出委任律師或
具有律師資格之人之委任狀；委任有律師資格者，另應附具律師
資格證書及釋明委任人與受任人有民事訴訟法第466條之1第1項
但書或第2項（詳附註）所定關係之釋明文書影本。如委任律師
提起上訴者，應一併繳納上訴審裁判費。
中    華    民    國   100    年    4     月    27    日
                                      書記官  謝淑玉
【附註】
民事訴訟法第466條之1：
(1)對於第二審判決上訴，上訴人應委任律師為訴訟代理人。但上
  訴人或其法定代理人具有律師資格者，不在此限。
(2)上訴人之配偶、三親等內之血親、二親等內之姻親，或上訴人
  為法人、中央或地方機關時，其所屬專任人員具有律師資格並
  經法院認為適當者，亦得為第三審訴訟代理人。
民事訴訟法第466條之2第1項：
  上訴人無資力委任訴訟代理人者，得依訴訟救助之規定，聲請
  第三審法院為之選任律師為其訴訟代理人。